【裁判字號】    97,裁,5097
【裁判日期】    971120
【裁判案由】    臺灣地區與大陸地區人民關係條例
【裁判全文】
最  高  行  政  法  院  裁  定
                                      97年度裁字第5097號
上  訴  人  甲○○
            乙○○
            丙○○
            丁○○
            戊○○
共      同
訴訟代理人  蔡明和律師
被 上訴 人  內政部
代  表  人  己○○
上列當事人間臺灣地區與大陸地區人民關係條例事件，上訴人對
於中華民國97年8月13日臺北高等行政法院95年度訴字第4274號
判決，提起上訴，本院裁定如下：
    主  文
上訴駁回。
上訴審訴訟費用由上訴人負擔。
    理  由
一、按對於高等行政法院判決之上訴，非以其違背法令為理由，
    不得為之，行政訴訟法第242條定有明文。依同法第243條第
    1項規定，判決不適用法規或適用不當者，為違背法令；而
    判決有同條第2項所列各款情形之一者，為當然違背法令。
    又提起上訴，應以上訴狀表明上訴理由，並應添具關於上訴
    理由之必要證據，復為同法第244條第1項第4款及第2項所明
    定。準此，當事人對於高等行政法院判決提起上訴，如以高
    等行政法院判決有行政訴訟法第243條第1項規定之不適用法
    規或適用不當為理由時，其上訴狀或理由書應有具體之指摘
    ，並揭示該法規之條項或其內容；若係成文法以外之法則，
    應揭示該法則之旨趣；倘為司法院解釋或本院之判例，則應
    揭示該判解之字號或其內容；如以高等行政法院判決有行政
    訴訟法第243條第2項所列各款情形為理由時，其上訴狀或理
    由書應揭示合於該條項各款之事實。上訴狀或理由書如未依
    此項方法表明，或其所表明者與上開法條規定不合時，即難
    認為已對高等行政法院判決之違背法令有具體之指摘，其上
    訴自難認為合法。
二、本件上訴人對於臺北高等行政法院95年度訴字第4274號判決
    （下稱原判決）上訴，雖以：(一)「原籍馬祖大陸地區人民及
    其眷屬申請來台送件須知」（下稱申請來台送件須知）第1
    點、第3點第8款第1目規定，顯係對修正前臺灣地區與大陸
    地區人民關係條例（下稱兩岸人民關係條例）第16條第2項
    規定，予以限制證明方法，有違依法行政原則，原判決予以
    適用，應有判決不適用中央法規標準法第5條第2款及行政程
    序法第4條（上訴狀植為第41條）規定之違法。(二)本件證人
    石成燦、陳梅香既經檢察官予以不起訴處分，足認渠等所立
    證明為真實，是原判決認定「不代表渠等於保證書上所述為
    真實」等情，核與卷內證據不符；且原判決先認本件依兩岸
    人民關係條例第95條之3規定，不適用行政程序法之規定，
    不生除斥期間及信賴保護之問題；嗣又適用行政程序法第11
    9條有關信賴不值得保護之規定而為論斷，均有判決理由矛
    盾之違法。(三)南竿鄉公所有鑒於「出生於馬祖之證明」所衍
    生之問題，於民國（下同）90年6月4日以後均核發「居住於
    馬祖之證明」。而證人鄭海棠、陳亨椿均為年高7、80歲之
    老人，由其證述中可知林世興出生於馬祖，當然在馬祖住居
    過。渠等於警局雖證稱不知林世興於何處出生，意指不知於
    馬祖何處出生，此與林世興確在馬祖出生居住之事實無違。
    原判決未就此說明其意見，自有判決理由不備之違法。(四)林
    世興係因其二媳婦陳淑容是臺籍馬祖人，由其父親申請依兩
    岸人民關係條例第16條第1項規定到台定居後，再由陳淑容
    依同法條第3項規定，申請其配偶即林世興之二子林寶官到
    台定居。嗣由林寶官依同條項規定申請林世興到台定居。最
    後由林世興申請上訴人依同條項規定到台定居。是林世興之
    取得在臺灣地區居住權，係因其與經核准在臺灣地區居留之
    人員有直系血親之關係，並非基於其為大陸地區之臺籍人員
    地位，依兩岸人民關係條例第16條第1項規定而取得在台居
    留身分，被上訴人究依何理由及法律規定得撤銷林世興在臺
    灣地區居留之核准，進而撤銷上訴人在台居住權？原判決就
    此未說明其意見及所憑之依據，亦有判決不備理由之違法。
    (五)依證人鄭海棠及陳學楨之證詞，足證林世興在38年大陸淪
    陷前，曾居於馬祖地區。陳學楨雖證稱其不知陳燕燕是否有
    小孩，也不知她是否與人結婚，亦不知林世興是那個姊姊的
    丈夫等語，惟此乃因其年事已高，林世興與陳燕燕早年移居
    大陸，不能與家人來往，故其認識林世興之證言，並不違反
    經驗法則，原判決就此未說明其意見，自有判決不備理由之
    違法。(六)林世興以滯留大陸地區臺籍馬祖人員身分，申請依
    其子陳寶官在台定居並獲准許。陳寶官之在台居住之行政處
    分迄未經撤銷、廢止或失效。上訴人層層取得在臺灣地區居
    住之實體法上法律地位既已滿足「信賴基礎」、「信賴表現
    」之信賴保護要件，原判決認不生信賴保護之問題一節，有
    違行政程序法第8條之違法等語為由。惟按兩岸人民關係條
    例第16條第2項第6款及第4項規定：「（第2項）大陸地區人
    民有左列情形之一者，得申請在臺灣地區定居：…六、民國
    38年政府遷臺前，赴大陸地區之臺籍人員，在臺灣地區原有
    戶籍且有直系血親、配偶或兄弟姊妹者。…（第4項）依第2
    項第3款至第7款規定申請者，其大陸地區配偶、直系血親及
    其配偶，得隨同本人申請在臺灣地區定居；未隨同申請者，
    得由本人在臺灣地區定居後代為申請。」然因馬祖於45年以
    前並無戶籍登記制度，致有關原籍馬祖大陸地區人民，是否
    符合上開規定所稱「在臺灣地區原有戶籍」之要件，查證困
    難。主管機關為執行兩岸人民關係條例第16條規定，基於職
    權訂定「原籍馬祖大陸地區人民及其眷屬申請來台送件須知
    」，其中第3點第8款第1目規定：「三、應備文件：…(八)相
    關證明文件：1.鄉公所出具之證明函（由原居住地鄰居三人
    分別立具，證明當事人確係民國38年以前在馬祖出生之事實
    ，經地方法院認證後，請鄉公所審查無誤後出具證明函）、
    民國85年5月前核發之原籍證明文件或其他足資證明原籍馬
    祖之證明。」此乃係對於原籍馬祖大陸地區人民，在臺灣地
    區原有戶籍之認定與舉證方式等技術性、細節性事項加以規
    範，為確保臺灣地區安全與原籍馬祖大陸地區人民權益所必
    要，符合兩岸人民關係條例之立法本旨，揆諸司法院釋字第
    344號、第438 號、第519號解釋意旨，與憲法第23條及中央
    法規標準法第5條第2款之規定並無牴觸。原判決予以適用，
    並無上訴人主張之判決不適用中央法規標準法第5條第2款及
    行政程序法第4條（上訴狀植為第41條）規定之違法。另核
    其上訴狀所載其餘內容，或係重述其在原審業經主張而為原
    判決摒棄不採之陳詞，或係就原審取捨證據、認定事實之職
    權行使事項，任加指摘違誤，或係就原審所為論斷或駁斥其
    主張之理由，泛言原判決理由不備或理由矛盾及判決不適用
    法規或適用不當，而未具體表明原判決究竟有如何合於不適
    用法規或適用不當、或有行政訴訟法第243條第2項所列各款
    之情形，尚難認為已對原判決之如何違背法令有具體之指摘
    。依首揭規定及說明，應認其上訴為不合法，應予駁回。
三、據上論結，本件上訴為不合法。依行政訴訟法第249條第1項
    前段、第104條、民事訴訟法第95條、第78條、第85條第1項
    前段，裁定如主文。
中    華    民    國    97    年    11    月    20    日
                    最高行政法院第五庭
                        審判長法官  劉  鑫  楨
                              法官  黃  清  光
                              法官  黃  淑  玲
                              法官  吳  慧  娟
                              法官  曹  瑞  卿
以  上  正  本  證  明  與  原  本  無  異
中    華    民    國    97    年    11    月    20    日
                              書記官  張  雅  琴


司法院資訊處製作；財團法人民間司法改革基金會備份。
